【裁判字號】    92,再,49
【裁判日期】    920513
【裁判案由】    返還土地等
【裁判全文】
臺灣高等法院民事判決                                九十二年度再字第四九號
    再審原告    甲○○
    訴訟代理人  陳景新律師
    再審被告    丙○○
                劉家進
                戊○○
                丁○○
                乙○○
右當事人間返還土地等事件，再審原告對於中華民國九十二年三月四日本院八十八年
度上字第一五九一號確定判決提起再審，本院判決如左：
    主      文
再審之訴駁回。
再審訴訟費用由再審原告負擔。
    理      由
一、本件再審意旨略以：、再審原告於民國六十八年在坐落新竹縣竹北市○○○段
    旱坑子小段（下同）二二之一二地號土地建屋，與系爭二二之五地號土地相去甚
    遠，不可能占用系爭二二之五地號土地；七十二年增建時，固有申請建造執照，
    但依占用系爭二二之五地號土地僅七平方公尺觀之，縱經測量，亦未必發覺，此
    新竹縣竹北地政事務所、新竹縣竹東地政事務所及台灣省地政處土地測量局三單
    位先後於八十五年四月一日、八十五年七月五日、八十五年八月三十日、八十六
    年四月九日四次測量，關於再審被告戊○○之建物占用系爭二二之五地號土地之
    面積竟誤差達二十三平方公尺或三十六平方公尺，足以證之，是原確定判決以再
    審原告經測出曾占用系爭二二之五地號土地七平方公尺，即認再審原告購地前明
    知占用系爭土地，豈事理之平？顯然漏未斟酌以上有利再審原告之事實，有違背
    經驗法則、論理法則之違法。、再審被告丙○○及再審被告戊○○、丁○○、
    乙○○之被繼承人曾清石之訴訟代理人張運宇律師於八十五年四月一日在第一審
    法院履勘現場時否認占用系爭二二之五地號土地；再審被告劉家進之前手劉河光
    於八十八年十二月二日之上訴理由狀自認改建房屋時未經正當程序申請建造執照
    ，因而失察造成越界建屋情事，於八十九年八月三十一日之上訴理由續狀自認因
    識字不多，生活但憑誠信，對於不動產買賣不會注意是否有瑕疵
    越界建屋)，八十一年只將建物整建，並沒有擴建，其訴訟代理人林玉玲於第一
    審法院自認劉河光、丙○○與再審原告是在八十一年間加蓋的，當時我們也不知
    道越界，住在該處很久均不知道有占到別人的地，直至接獲
    函才知道；證人曾清標於九十年十二月十七日在第一審法院證稱：「我只管蓋房
    子，其他的事我不管，老闆說蓋到哪裡就蓋到哪裡，當時沒有劃圖，我沒有管地
    界的事」，顯見再審被告於六十年間或八十一年間建屋時均不知占用系爭二二之
    五地號土地，原確定判決漏未斟酌上開有利再審原告之證據，逕認再審原告占用
    系爭二二之五地號土地七平方公尺、丙○○占用七平方公尺、劉河光占用十九平
    方公尺為再審原告於八十三、四年購屋前兩造週知之事實，進而為再審原告不利
    之判決，亦有違背經驗法則、論理法則之違法。、再審原告於八十一年間即洽
    購包含系爭二二之五地號土地在內之十四筆土地，因未辦繼承登記，迄八十三、
    四年始分三次辦理登記，原確定判決認再審原告於八十三、四年才購買，與事實
    不符；且再審原告係購買系爭二二之五地號土地之應有部分，並非購買該土地之
    特定部分，無鑑界點交之必要，八十四年十月二十日移轉登記後，經鑑界始知再
    審被告等占用系爭二二之五地號土地，即於八十四年十二月五日以存證信函通知
    再審被告等，處理程序並未延誤；又再審原告購買之土地含系爭二二之五地號在
    內共有十五筆，非如再審被告所稱係為拆屋還地而購買系爭二二之五地號土地，
    再審原告行使拆屋還地之權利，並未違反誠信原則，原確定判決片面採信再審被
    告之不實主張，致再審原告未能及時提出上開同時購買十五筆土地之有利證據，
    顯有民事訴訟法第四百九十六條第一項第十三款「當事人發見未經斟酌之證物或
    得使用該證物」之再審事由。、再者，系爭二二之五地號土地面積三○三平方
    公尺，水溝占六十七平方公尺，另建屋一一二平方公尺、稻田五四平方公尺、菜
    園三八平方公尺，其餘供作道路，經濟效益甚鉅，原確定判決認再審原告取得系
    爭二二之五地號土地之經濟效益極少，主張拆屋還地係權利濫用，有違背經驗法
    則、論理法則之違法，與民法第八百二十條第一項之規定及最高法院八十五年度
    台上字第一九五○號、八十六年度台上字第三○二○號判例要旨相違，有民事訴
    訟法第四百九十六條第一項第一款「適用法規顯有錯誤」之再審事由。、此外
    ，原確定判決反於民法第七百九十六條之規定，認再審原告明知再審被告越界建
    屋而買受系爭二二之五地號土地，應同意容忍再審被告設定地上權或訂立租賃關
    係，即有民事訴訟法第四百九十六條第一項第一款「適用法規顯有錯誤」之再審
    事由。且原確定判決認再審原告主張再審被告應拆屋還地有違反誠信原則及權利
    濫用之情形，與憲法第十五條、刑法第三百二十條第二項、民法第七百六十五條
    、第七百六十六條、第七百七十三條、第八百十八條之規定相悖，亦有民事訴訟
    法第四百九十六條第一項第一款「適用法規顯有錯誤」之再審事由，為此提起
    本件再審之訴云云。
二、按確定終局判決適用法規顯有錯誤者，得提起再審之訴，民事訴訟法第四百九十
    六條第一項第一款固有明文。所謂適用法規顯有錯誤，應以確定判決違背法規或
    現存判例解釋者為限，若在學說上諸說併存尚無法規判解可據者，不得指為用法
    錯誤（最高法院五十七年台上字第一○九一號判例要旨參照）；次按事實審法院
    認定事實之職權，無適用法規顯有錯誤之可言（最高法院六十三年台再字第六七
    號判例要旨參照）。又適用法規顯有錯誤，不包括漏未斟酌證據及認定事實錯誤
    之情形在內（最高法院六十三年台上字第八八○號判例要旨參照）。再者，民事
    訴訟法第四百九十六條第一項第十三款固規定當事人發見未經斟酌之證物或得使
    用該證物者，得為再審之事由，但必該證物如經斟酌可受較有利益之裁判為限；
    且民事訴訟法第四百九十六條第一項第十三款所謂當事人發現未經斟酌之證物或
    得使用該證物，係指在前訴訟程序不知有該證物，現始知之；或知有此證物而不
    能使用，現始得使用而言（最高法院三十二年上字第一二四七號判例要旨參照）
    。經查：
(一)、系爭二二之五地號土地面積三○三平方公尺，經第一審法院履勘現場命竹北地
      政事務所人員測量，屬帶狀水道，載明水溝六十七平方公尺、再審被告丙○○
      房屋占用七平方公尺、再審被告劉家進之前手劉河光房屋占用十九平方公尺、
      再審被告戊○○、丁○○、乙○○之被繼承人曾清石房屋占用十五平方公尺、
      再審被告戊○○房屋占用五七平方公尺
      方公尺，原確定判決採之)、再審原告房屋占用十四平方公尺、再審被告丙○
      ○堆雜木占用九平方公尺、再審被告稻田占用五四平方公尺、再審原告菜園占
      用三八平方公尺、其餘供作道路使用，有原確定判決之附表可稽。惟系爭二二
      之五地號土地之地目係「水」、編定使用種類為「特定農業區水利用地」，依
      土地法第八十二條之規定，再審原告不得反於「特定農業區水利用地」而使用
      ，是以再審被告等縱然拆屋還地，於再審原告而言，亦不得再為水利用地以外
      之目地使用該土地，則再審原告取回再審被告等占用之系爭土地之經濟效益自
      屬極低。次查再審被告等占用系爭二二之五地號土地之房屋係屬三層樓房之鋼
      筋混凝土造建築，為兩造所不爭執，再審原告堅持不願出售系爭土地，則其訴
      請再審被告等拆屋還地，勢必使再審被告等蒙受拆屋之鉅大損失，甚而影響建
      物之結構，兩相比較，再審被告等拆屋所受損害遠較再審原告收回再審被告等
      占用系爭土地之經濟利益為大，難謂再審原告非以損害他人為主要目的而訴請
      拆屋還地，原確定判決參照最高法院七十一年度臺上字第七三七號判例要旨，
      權衡再審原告因權利行使所能取得之利益與再審被告等因其權利之行使所受之
      損失，認再審原告請求再審被告等拆屋還地係屬權利濫用，即無違誤，此與再
      審被告等是否徵得系爭二二之五地號土地另一共有人蔡松柏同意無涉，自無違
      背經驗法則、論理法則及憲法第十五條、刑法第三百二十條第二項、民法第七
      百六十五條、第七百六十六條、第七百七十三條、第八百十八條、第八百二十
      條第一項規定之可言；且最高法院八十五年度台上字第一九五○號、八十六年
      度台上字第三○二○號判決尚非判例，依最高法院五十七年台上字第一○九一
      號判例要旨，即使原確定判決違反該二判決要旨，亦非適用法規顯有錯誤。是
      以再審原告指摘原確定判決認再審原告請求再審被告等拆屋還地係屬權利濫用
      適用法規顯有錯誤云云，即非可採。
(二)、又原確定判決認再審原告請求再審被告等拆屋還地係屬權利濫用外，雖尚認再
      審原告明知再審被告等越界建屋而仍買受系爭二二之五地號土地，不得反於民
      法第七百九十六條之規定請求再審被告等拆屋還地，且再審原告既於八十一年
      間與再審被告等同時將原為一樓房屋改建為三層樓房，卻於八十三、四年間購
      買系爭二二之五地號帶狀水道之土地，而請求再審被告等拆屋還地，權利之行
      使有違誠信原則，而為再審原告敗訴判決。惟原確定判決認再審原告請求再審
      被告等拆屋還地係屬權利濫用，既無違誤，已如前述，則其餘為再審原告敗訴
      判決之理由，縱有再審原告所指民事訴訟法第四百九十六條第一項第一款、第
      十三款之再審事由，於再審原告而言，其訴請拆屋還地亦屬權利濫用，仍難受
      較有利益之判決；再者，再審原告既自承其購買含系爭二二之五地號在內之十
      五筆土地之證據，係在原確定判決之前即已存在，且無不能使用或現始得使用
      之情事，則參照最高法院三十二年上字第一二四七號判例要旨，即非民事訴訟
      法第四百九十六條第一項第十三款「當事人發見未經斟酌之證物或得使用該證
      物」之再審事由。此外，原確定判決縱然斟酌再審原告所稱漏未斟酌之測量事
      宜，亦不能動搖原確定判決有關再審原告請求再審被告等拆屋還地係屬權利濫
      用之判斷，是以再審原告所謂漏未斟酌之證據，並非足以影響判決之重要證據
      。
三、揆諸前開說明，再審原告主張原確定判決有民事訴訟法第四百九十六條第一項第
    一款、第十三款及第四百九十七條之再審事由，即非可取。從而，再審原告提起
    本件再審之訴顯無再審理由，爰不經言詞辯論以判決駁回之（最高法院四十四年
    台上字第五六六號判例要旨參照）。
據上論結，本件再審之訴為顯無理由，依民事訴訟法第五百零二條第二項、第七十八
條，判決如主文。
中      華      民      國    九十二    年      五      月      十三    日
                                  民事第十六庭
                                      審判長法  官   阮  富  枝
                                            法  官   吳  麗  惠
                                            法  官   黃  豐  澤
右正本係照原本作成。
不得再上訴。
中      華      民      國    九十二    年      五      月     十四     日
                                            書記官   廖  麗  蓮


司法院資訊處製作；財團法人民間司法改革基金會備份。
